【裁判字號】    98,訴,571
【裁判日期】    990927
【裁判案由】    不當得利
【裁判全文】
臺灣彰化地方法院民事判決  98年度訴字第571號
原      告  乙○○
訴訟代理人  王通顯律師
被      告  丁○○
被      告  丙○○
前列二人共同
訴訟代理人  己○○
上列當事人間請求不當得利事件，本院於民國99年9月13日言詞
辯論終結，茲判決如下：
    主  文
原告之訴及其假執行之聲請均駁回。
訴訟費用由原告負擔。
    事實及理由
一、原告起訴主張：
(一)、緣兩造為兄弟關係，兩造父親即訴外人庚○○（以下簡稱庚○○）於民國91年8月29日仙逝，獨留母親即訴外人辛○○○（以下簡稱辛○○○）一人獨自於彰化縣二水鄉○○村○○路3號住家生活，因當時辛○○○已90歲（民國2年生），
    根本無法獨自生活，而兩造兄弟姊妹共7人，均已成家立業
    各自生活，不可能時時在母親身邊照顧，為盡孝道原告乃於
    91年10月底，將母親接回台中原告住處扶養迄今，此為被告
    二人及姊妹即訴外人許陳春綿、張陳梅、陳秀鑾、戊○○所
    明知（上開訴外人以下各簡稱為許陳春綿、張陳梅、陳秀鑾
    、戊○○）。於兩造父親去世後，兩造、辛○○○及許陳春
    綿、張陳梅、陳秀鑾、戊○○等8人曾於91年10月1日簽訂協
    議書，內容約定兩造父親庚○○所遺留之現金全數供作母親
    辛○○○養老之用，並復於91年11月3日兩造與其他姊妹即
    許陳春綿、張陳梅、陳秀鑾、戊○○等協議，內容為：「如
    需動用470萬者，必須7個兄弟姊妹中6人同意即可動用，PS
    ：有同意權者總數減一人即可」，而上開現金也一直由張陳
    梅、戊○○二人保管，該現金並未作遺產分割也未作為支付
    母親辛○○○生活支出之用。
(二)、惟原告自91年10月底迎接扶養母親辛○○○迄今，被告鮮少
    過問，扶養期間母親辛○○○一切生活、醫療等費用概由原
    告一人獨自負擔，原告曾多次要求依91年11月3日決議，以
    父親陳水波遺留財產支付母親養老費用，但被告二人未表同
    意，原告曾於98年5月22日以存證信函（台中何厝郵局第766
    號）方式詢問被告意見，亦未獲置理。
(三)、自91年11月1日起迄今，辛○○○均由原告扶養，辛○○○
    現高齡97歲，日常生活需他人隨時相伴看護，且日常生活所
    需項目繁瑣，無法一一計算，故每月生活所需以行政院主計
    處公佈之91年至96年台灣地區家庭收支調查報告台中市每人
    每月平均支出之數額為標準，即91年至96年每人平均支出之
    數額分別為新台幣（下同）20,345元、21,842元、22,650元
    、22,084元、24,222元、24,741元，而97年至98年6月前之
    平均支出尚未公布，故以96年之24,741元為標準，即自91年
    11月1日起算至98年6月30日為止，原告共計支出扶養費用為
    1,872,496元。該費用應由兄弟姊妹共7人平均分擔，每人應
    負擔267,499元。又兩造姊妹即許陳春綿、張陳梅、陳秀鑾
    、戊○○均出具同意書，同意母親辛○○○之扶養費用由91
    年11月3日家庭會議決議（4）中所保管之現金支付原告，支
    付時期為自91年11月起算至未扶養止，每月費用依行政院主
    計處台灣地區家庭收支調查報告台中市每人每月平均支出之
    數額為標準，惟被告二人未表同意且未負擔扶養費用，依民
    法第1114條第1款、第1115條第3項等規定，則子女對於父母
    ，有按其經濟能力負擔扶養義務，如子女未負擔扶養費，乃
    無法律上之原因而受有利益，致實際負擔扶養之其他子女受
    有損害，爰依民法第179條不當得利規定向被告等提起本件
    訴訟。並聲明：(1)、被告等應各給付原告267,499元暨自起
    訴狀繕本送達翌日起至清償日止，按年息百分之5計算之利
    息；(2)、原告願供擔保，請准宣告假執行。
(四)、對被告抗辯之陳述：
    就辛○○○是否符合民法第1117條所定受扶養要件部分：
    按依民法第1114條第1款、第1117條規定，受扶養權利者似
    以不能維持生活而無謀生能力者為限，至於扶養權利人對於
    其不能維持生活而無謀生能力之原因是否有過失，則在所不
    問。又雖有認所謂不能維持生活，係指其財力；無謀生能力
    ，則指其工作能力，然若堅持此狹義解釋，則恐無法達成本
    條尊重人倫、孝道之立法目的。蓋依民法第1084條第1項及
    同法第1118條規定，基於貫徹重視人倫意旨，對直系血親尊
    親屬之扶養義務係不能免除，如對同法第1117條所謂「不能
    維持生活」之解釋，如僅限於以財力有無為判斷標準，恐無
    法達到重視人倫義理之目的。再者，有財力然無法自行維持
    生活者，例如：重病、意識能力喪失或年老力衰，倘以其財
    力有無判斷直系血親卑親屬是否負有扶養義務者，則有財力
    者恐將因此受有不被扶養之不利，更有可能造成直系血親卑
    親屬藉口無扶養義務，逕等待繼承，而限於道德危機之情形
    ，此誠非立法目的也。又本件原告接養其母親辛○○○時，
    其已90幾歲，已難自行維持生活，如因其尚有積蓄，即解釋
    為兩造均無扶養義務者，恐非妥適。且辛○○○財產其中的
    250萬元部分係因夫妻剩餘財產分配請求，透過訴訟後，約
    於94年10月底或11月初才取得，在此之前辛○○○根本無法
    使用這筆錢，解釋上這部分財產不應列入辛○○○之資力計
    算方屬合理。即辛○○○本身除無謀生能力外，其財產亦不
    足維持生活，分述如下：
１、約於93年2月6日，被告丁○○歸還代保管之120萬元予辛○○○；約於94年11月7日，辛○○○取得夫妻剩餘財產分配
    250萬元。
２、於93年2月17日、94年11月8日辛○○○分別贈與原告乙○○
    105萬元、200萬元。上開贈與乃係因兩造父親即庚○○於生
    前曾同意將部分不動產分配予原告乙○○，當時因庚○○欲
    保留其農保身分，故未能過戶，於庚○○逝世後，又因被告
    等不同意，造成無法單獨過戶予原告，目前該不動產則處於
    兩造公同共有情形；並且因被告等不同意辛○○○所主張之
    夫妻剩財產分配，造成辛○○○需透過訴訟請求，而耗費時
    日；又庚○○逝世後，原告二十四小時不分晝夜一直照顧辛○○○，基上理由辛○○○乃於上開時日贈與金錢予原告。
    另外，上開105萬元部份原係辛○○○於彰化縣二水鄉農會
    之定存，定存契約到期後於93年2月6日，原告、辛○○○會
    同訴外人戊○○領出110萬元，並將其中105萬元贈與原告；
    94年11月8日所受贈與200萬元部份，則是辛○○○於另案請
    求夫妻剩餘財產差額分配所得，由原保管人即訴外人張陳梅
    、戊○○先匯入辛○○○之彰化縣二水鄉農會之帳戶，後於
    94年11月8日領出250萬元，將其中200萬元贈與原告。
３、又辛○○○高齡90幾歲，日常生活均需他人照顧，除一般與
    常人相倣之食衣住行花用外，其他個人特別花費計有：律師
    費用25萬元（包括請求剩餘財產分配事件─台中地院92年度
    家訴字第97號、台中高分院93年度家上字第145號、最高法
    院94年度台上字第1060號等；請求返還寄託物事件─彰化地
    院94年度訴字第881號、台中高分院95年度上字第169號等）
    、訴訟費用66,027元（上開請求剩餘財產分配事件）、醫療
    費用74,144元（其中91年間1,880元、92年間22,099元、93
    年間5,940元、94年間4,850元、95年間4,545元、96年間5,3
    40元、97年間29,290元、98年間200元、另尚有部分收據未
    收集或散失）、祥義堂推拿費用45,600元、人蔘費用50,000
    元、贈與稅50,000元、油錢64,573元、花生油40,500元、肉
    酥14,940元等語。
二、被告等則以：
(一)、本件兩造母親即辛○○○的金錢與公同共有遺產之現金，均
    非由被告所保管，而被告等要照顧母親，還得要原告及兩造
    姊妹即訴外人戊○○及張陳梅同意才可以。且辛○○○自己
    的財產100萬元與公同共有遺產現金470萬元（94年11月7日
    以前是470萬元，後因剩餘財產分配返還母親250萬元後，現
    剩220萬元）之定存所生利息用以支付母親生活費之單據明
    細，原告亦不願告知被告。
(二)、就原告於93年2月17日、94年11月8日由辛○○○受有贈與
    105萬元、200萬元部份：
１、原告事實上並無任何不動產上損失，蓋原告早將受分配之農
    地賣掉，即辛○○○並沒有為了要補償原告之不動產損失，
    而贈與原告305萬元。且辛○○○為高齡、亦無自衛能力、
    意識能力，也無法辨別是非善惡，則又如何有能力與他人締
    結契約。若原告所主張之贈與係事實者，如今辛○○○亦因
    此而無財產以維持自己之生活，就此事實無異證明辛○○○
    確實無辨別是非善惡之能力。且於93年2月17日贈與予原告
    之105萬元，實係在取得夫妻剩餘財產分配前辛○○○所僅
    存之現金，據此更見該贈與行為之不實。復又辛○○○並未
    受過教育、不識字，也不會寫字，看不懂贈與稅申報書之內
    容，同時亦不會提領錢，而且老農津貼也是原告每月去提領
    的，所以原告自然有辛○○○之印章。因此本件提出相關贈
    與文件如贈與稅申報書等，辛○○○看不懂也不會填寫，該
    文件顯非係辛○○○本人所為，亦難謂係其本人意思。另外
    ，辛○○○在彰化縣二水鄉農會的帳戶在94年11月7日曾存
    入250萬元，後於94年11月8日以現金方式被提領，就此而言
    ，難謂係贈與雙方當事人意思表示一致之交付。
２、又原告主張贈與一事，被告是從本件訴訟始得知，被告等雖
    非原告所主張贈與一事之當事人，但同是兩造母親即辛○○○的第一順位之扶養義務人，今關於有損母親利益之情事，
    原告均係在辛○○○意識不清，無法自辯下所主張，惟辛○○○對於其不能維持生活原因縱有過失，則在所不問。再者
    ，本件原告並非辛○○○，而是原告為自己利益而有所主張
    ，本件被告等與辛○○○之間互負扶養之關係，對於辛○○○賴以維持生活之財產即305萬元，因贈與原告以致本身不
    能維持生活等情，在辛○○○意識已不能為自己有所抗辯的
    情況下，被告是否仍視為第三人抑或得於原告所主張贈與一
    事可以提出反對事實，而非任由造成辛○○○不能維持生活
    之原告，僅因其提出贈與一事，並提供贈與稅應稅案件核定
    通知書與贈與稅繳清證明書等即得以證明辛○○○已有「願
    意放棄自己維持生活之305萬元財產，以補償原告未能過戶
    其父親庚○○所留不動產之損失」之意思表示，而且辛○○○並不識字，此情原告早已知悉。且兩造之間並無債權存在
    ，兩造對於其被繼承人即庚○○所留不動產，在被繼承人庚○○生前均已分配好且已轉移過戶，而被繼承人庚○○生前
    自己持有之不動產，在被繼承人去世後，已於92年5月19日
    業因繼承而由兩造公同共有。故原告稱在不動產上受有損失
    未見其提出證據，既無此損失事實，則又何來辛○○○認其
    受有損失而願贈與305萬元以彌補損失之情事。除此之外，
    辛○○○有視力不清、重度重聽、行為意識能力無法辨別是
    非，亦無自衛能力之情形，上開情形在93年以前就已經存在
    ，而在92年3月間，辛○○○無故被原告帶走，因當時辛○○○已有上述情形，被告丁○○雖明知係由原告帶走，但仍
    怕辛○○○被人操弄、牽著鼻子走，於是在92年3月14日發
    函予其他弟妹即張陳梅、戊○○、許陳春綿、莊陳秀鑾及被
    告乙○○等5人，提醒他們慎防，而當時原告與其他姊妹對
    於該函所述辛○○○之健康、行為能力等情，均未有反對異
    議之陳述，僅原告對該函所提及之家庭會議有所抱怨，就此
    對照辛○○○現今身體情況甚為吻合，於此即不能謂被告等
    對於辛○○○意識能力不清之陳述全然無據。且該函內容無
    非提醒弟妹，慎防辛○○○遭人操弄而有財產上損失，如今
    有贈與原告305萬元情事發生，更顯當初被告丁○○之擔心
    並非無道理。
３、又對辛○○○當時為贈與行為之意識狀態而言，對於辛○○○曾在92年間因另案傷害訴訟案件中曾為證人等情，亦無法
    據此證明其在93年2月17日及94年11月8日為贈與行為有行贈
    與契約之能力；復以英吉診所在99年3月17日、99年3月26日
    對本院之覆函內容觀之，則辛○○○於91年10月21日時，既
    已有頭暈、重聽、腦性病變等症狀，且其腦性病變、老人性
    精神異常、老人痴呆等病情又屬不可逆之疾病，因此，辛○○○在94年4月6日至95年2月間，其精神意識時係處於精神
    異常及老人痴呆之狀態，其意識能力已無法辨別是或非且亦
    無自衛能力，並無能力與他人訂定契約。雖辛○○○並未受
    有禁治產人之宣告，然從母親前述病情與年紀等情事觀之，
    實有難自行維持生活情形，此與民法第14條、第15條所規定
    之禁治產人與無行為能力人情況並無兩樣。即應依民法第75
    條規定認其行為為無效，此實為保護無行為能力人之利益。
(三)、就兩造於91年10月1日簽訂之協議書部份：
１、就91年10月1日之協議書內容而言，係關於公同共有財產之
    處分，在未經全體繼承人一致同意情形下，該協議書應為無
    效，且於91年10月3日，又有部分繼承人已向法院聲明拋棄
    繼承，即該繼承人亦無權再對公同共有財產主張權利。
２、又該91年11月3日之協議書，該現金之管理委由原告及被告
    等保管，用途則作為供辛○○○養老之用，其運用方法則須
    七兄弟姊妹中之六人同意始可動用，其方法係以該款項之孳
    息用以支付辛○○○之生活費。按解釋意思表示應探求當事
    人之真意，不得拘泥所用辭句，此於民法第97條定有明文。
    而真意何在，又應以過去事實及其他一切證據資料為斷定標
    準（參照最高法院39年台上字第1053號判決意旨）。而上述
    款項之運用方法，依過去事實及一切證據，即可肯認定存之
    利息部分係用以支付辛○○○之生活費用。然本件原告於另
    案即台灣高等法院台中分院93年度家上字第145號案件中亦
    為該案當事人，卻於本案審理中隻字未提關於定存利息的運
    用情形，甚至當時辛○○○尚有財產111萬元。因此原告所
    述之扶養及贈與事實何有？其扶養支出又有何？甚將照顧爰
    為扶養依據，顯所失依附。另又將91年10月1日協議書第2款
    約定內容之現金「全數」供作辛○○○養老之用當作是所有
    協議之人最終一致的意思表示，並主張該意思表示業經判決
    確定，原告對此恐有誤解，觀諸台灣高等法院台中分院93年
    度家上字第145號案件，其認定理由五（三）對於91年10月1
    日之協議書內容之權利、效力，均未有認定敘明，即明顯可
    知。至對於贈與標的物是遺產現金全部或是遺產現金定存所
    生之利息，在上開判決書理由第七點亦已敘明其對判決結果
    不生影響；又該判決書理由第六點亦敘明其判決結果雖與事
    實審相同，但其認定理由不同，且該判決書之主文僅載：「
    …上訴人主張本於寄託之法律關係，訴請被上訴人返還寄託
    物…不應准許…。」，因此本件原告一直在91年10月1日之
    協議書內容主張簽訂協議書所有人已經意思表示一致或業經
    判決確定有既判力等，實有過之。
３、再者，兩造於91年10月1日所簽定之協議書，約定被繼承人
    庚○○所遺留現金全數供辛○○○養老金使用，對該協議書
    部份，被告丙○○當時並未在場，印章係由戊○○代蓋的，
    事後被告丙○○也明確否認，而在剩餘財產分配的另案訴訟
    中被告丁○○曾表示該協議書丁○○部分係親自蓋章也提出
    協議書內容，惟當時亦為該案當事人之本案原告乙○○則明
    確表示丁○○所述不實在，即本案原告再於本案主張91年10
    月1日之無效協議，則顯無據。且於91年11月3日家庭會議決
    議第4點載明「如需動用470萬必須7兄弟姊妹中（6人同意即
    可動用）PS：有同意權者，總數減一人即可」等內容，縱然
    辛○○○受扶養權利之要件已發生，然在其他扶養義務人之
    照顧扶養下亦能維持生活，原告無權排除被告等對母親照顧
    扶養之義務。而上開約定內容亦為當事人間最終一致之意思
    表示，在該約定方式未完成以前，原告便以其受有損失為由
    ，要動用公同共有遺產220萬元，實有違誠信，且亦不願與
    被告協議商討照顧母親之方法，逕行提起訴訟，係屬不正當
    。
(四)、就訴外人辛○○○之受扶養要件、費用部分：
    辛○○○自91年10月底迄今如醫療費、車資油費等費用，並
    非均由原告一人支出，且辛○○○本身尚有財產維持生活，
    如其在92年1月1日當時在彰化縣二水鄉農會存款尚有119,61
    4元，至99年3月19日止陸續存入累計有5,019,471元，故該
    期間共取得5,139,085元，另外尚有其他財產，下分項述之
    ：
１、就辛○○○之老農津貼部分：
    自92年1月1日起至99年3月止共計取得417,000元【計算式：
    3,000×13（92年1月1日至93年1月16日共13個月每月老農津
    貼3,000元）+4,000×24（93年2月18日至95年1月16日共24
    個月每月老農津貼4,000元）+5,000×18（95年1月27日至96
    年7月20日共18個月每月老農津貼5,000元）+ 6,000×32（
    96 年8月20日至99年3月共32個月每月老農津貼6,000元）】
    。
２、就訴外人庚○○去世時所遺留現金4,700,000元之定存利息
    部分：
    又該定存金額如以每月約有6,600元利息，以91年11月5日至
    94年11月7日經過期間約36個月計算，應有237,600元之利息
    ，縱於94年11月7日該定存金額因其中2,500,000元解除定存
    致由原本之4,700,000元降為2,200,000元，則以94年11月5
    日至99年4月5日共經過53個月，每月定存利息以3,200元計
    算者，亦應有169,600元之利息，故辛○○○於91年11月5日
    至99年4月5日期間，原告因上開現金之定存關係，應已取得
    定存孳息407,200元整。
３、兩造母親即辛○○○除尚有自己財產305萬元未動外，從91
    年11月5日至99年4月5日止，尚取得如上財產，而且辛○○○還有100萬元定存，從91年11月5日開始存入定存，至93
    年2月6日方解除定存，這期間取得多少利息，亦未見原告提
    出說明。即就上開事實而言，則辛○○○之財力實足以維持
    其生活，並未符合受扶養權利要件。因此縱原告認為在辛○○○在其住所居住期間，原告因支付辛○○○生活費用致受
    有損害，亦應向辛○○○主張返還利益為是，故本件原告以
    不當得利法律關係向被告等請求賠償恐有未適。另外，關於
    辛○○○特別支出費用部分，被告等僅認同醫療費74,144元
    、汽油錢64,573元部份，其他如贈與稅50,000元部份，因認
    為辛○○○在彰化縣二水鄉農會之存摺在93年2月17日與94
    年11月10日兩次贈與行為期間未曾有提領金錢紀錄，且原告
    未舉證贈與稅係出於辛○○○之財產，故不認同；律師費及
    訴訟費部分，原告不管辛○○○是否勝敗訴均一併請求費用
    亦無收據證明，故亦不認同。退萬步言之，縱原告對辛○○○使用狀況與說明均屬實，亦應就辛○○○之財產予以扣抵
    。據此可認辛○○○係用其財產維持生活、且原告亦未提出
    證據證明有支付辛○○○生活費用，即辛○○○既有自己可
    用之財產，則原告照顧母親也僅是盡其人子應有之道德義務
    ，不得僅憑辛○○○居住其台中處所之事實，據而主張辛○○○之生活費用係其支付而向被告等請求賠償。
４、另外，如有財力而無法自行維持生活者，此係屬照顧之問題
    ，難謂有扶養權利要件之發生。倘使在此情形亦認為有扶養
    權利之發生，亦不許將其財產用之於維持生活之需要上，而
    令將負擔完全歸諸於扶養義務人，甚至使扶養義務人限於無
    法維持生活之處境，誠屬悖離道德人倫之立法目的，亦違反
    民法第1114條第1項及第1119條等規定。再者，原告與其他
    姊妹均居住在台中、台北，不可能時時在母親身邊照顧，在
    83年至92年3月初期間若無被告當時之照顧，母親又豈能維
    持其生活，即本件被告等在83年至92年3月初因照顧父母生
    活所支出之費用，亦應得依台灣地區家庭收支調查報告每人
    每月平均支出數額為標準計算數額，令由原告及其他姊妹賠
    償予被告等或作為本件扶養義務數額之抵銷，否則有欠公平
    。
(五)、綜上而論，原告明知辛○○○無謀生能力，而305萬元係其
    僅存之維生財產，縱使原告有不動產之損失，合理情況下，
    原告應向使其受損失之人提起不當得利之訴，然卻取其母親
    維持生活之財產，作以補償其不動產之損失，由此觀之，縱
    若原告所主張之贈與契約係合法成立，但若由其內涵觀之，
    則原告行使該贈與債權自屬非善意行使，有違誠實信用原則
    ，係屬民法第148條第2項規定所禁止而無效，自不受法律之
    保護。從而，原告所主張之贈與既然無效，則對兩造母親之
    維持生活費用，原告必須付完全賠償責任。因此本件原告以
    被告為扶養義務人必須連帶分擔扶養義務，進而向被告等提
    出不當得利之訴，係屬濫用權利，應為不允。縱其已付扶養
    義務，惟被告等認為應各自扶養，且母親應需之支出則各自
    負擔較為妥適，否則原告所主張之贈與事件，恐將重演。縱
    然已負扶養義務。扶養之程度應按受扶養權利者之需要與負
    扶養義務者之經濟能力及身分定之，民法第1119條定有明文
    。若以給付金錢為扶養之方法者，於扶養權利者，所不需要
    之數額時期，扶養義務者無給付之義務（參照最高法院30年
    上字第360號判決意旨）。又扶養方法，由當事人協議定之
    ，不能協議時，由親屬會議定之，民法第1120條定有明文。
    今兩造及其姊妹之前均未曾與母親辛○○○協調過，且就扶
    養方法也未曾召開親屬會議協定，本件原告逕向法院提出訴
    訟，並主張金錢給付，實不能認為正當，且原告無法提出辛○○○應需支出證明，僅空言主張亦有欠允等語。並聲明：
    原告之訴駁回。
三、兩造不爭執事項：
(一)、兩造之先父庚○○於91年8月29日死亡，其繼承人有兩造之
    母辛○○○、兩造及張陳梅、戊○○、許陳春綿、陳秀鑾，
    而辛○○○、張陳梅、戊○○、許陳春綿、陳秀鑾等五人均
    已於91年10月03日辦理拋棄繼承，經法院准予備查在案（本
    院91年度繼字第620號）。
(二)、兩造與訴外人辛○○○、許陳春綿、張陳梅、陳秀鑾、戊○○等8人曾於91年10月1日簽訂協議書，同意兩造父親庚○○
    所留遺產之現金供兩造母親辛○○○養老之用；復於91年11
    月3日召開家族會議並由兩造與訴外人許陳春綿、張陳梅、
    陳秀鑾、戊○○等7人訂定協議書，協議書第4點內容為：「
    如需動用470萬必須7兄弟姊妹中（6人同意即可動用）PS ：
    有同意權者，總數減一人即可」。
(三)、庚○○現金部分繼承遺產當時至少有470萬元，其中現金220
    萬元部分由戊○○及張陳梅共同保管，存在兩人帳戶下，另
    其餘250萬元，則於92年間，兩造之母辛○○○就剩餘財產
    分配事件起訴，案經台灣台中地方法院92年度家訴字第97號
    、台灣高等法院台中分院93年度家上字第145號、最高法院
    94年度台上字第106 0號民事判決確定，而由兩造連帶給付
    予辛○○○。
四、兩造爭執事項：
(一)、兩造母親辛○○○是否符合民法第1117條所規定受扶養權利
    要件？
(二)、兩造及訴外人許陳春綿、張陳梅、陳秀鑾、戊○○是否有扶
    養義務存在？如有並自何時起算？扶養義務範圍為何？原告
    可否依不當得利之規定請求被告償還代墊其應分擔之扶養費
    用？
五、法院得心證理由：
(一)、按受扶養權利者，以「不能維持生活」而「無謀生能力」者
    為限，民法第1117條第1項定有明文。雖同條第2項復規定，
    前項「無謀生能力」之限制，於直系血親尊親屬，不適用之
    。然卻不得因而謂「不能維持生活」之限制，不在適用之列
    （最高法院86年度台上字第3415號判決意旨參照）。是直系
    血親尊親屬，依民法第1117條規定，如能以自己財產維持生
    活者，自無受扶養之權利。易言之，直系血親尊親屬受扶養
    之權利，仍應受不能維持生活之限制（最高法院96年度台上
    字第2823號判決意旨參照）。又所謂「不能維持生活」，係
    指無財產足以維持生活而言。易言之，如以自己財產維持生
    活者，自無受扶養之權利（最高法院62年度第2次民庭庭推
    總會決議(四)、81年度台上字504號判決意旨參照）。
(二)、經查，兩造母親辛○○○係民國2年10月15日生，自91年10
    月底即由原告接回其台中住處照顧並共同生活乙節，有證人
    甲○、戊○○於本院99年5月17日言詞辯論時之證詞及許陳
    春綿、張陳梅、陳秀鑾、戊○○所出具同意書四紙附卷可證
    ，是原告主張：辛○○○係自91年11月起即長期與原告同住
    ，並由原告夫婦照料其生活飲食、起居及身體狀況等語，應
    屬有據，堪以採信。
(三)、惟依兩造於91年11月3日召開家族會議並由兩造與訴外人許
    陳春綿、張陳梅、陳秀鑾、戊○○等7人所訂定協議書第1點
    內容為：「媽媽農會111萬（定期100萬，活期11萬）」等文
    字觀之，辛○○○當時自有之存款至少有111萬元（原告另
    自承當時辛○○○名下有120萬元之現金），若將上開存款
    金額（不含期間所生之利息）除以3年8個月（即45個月），
    每月支出約24,667元，已逾原告依據行政院主計處公佈之91
    年至94年台灣地區家庭收支調查報告台中市每人每月平均支
    出（分別為20,345元、21,842元、22,650元、22,084元）所
    請求之金額，亦即辛○○○當時之財產已足以支付其生活費
    用至少至94年8月底。另辛○○○於92年間，就剩餘財產分
    配事件起訴，案經台灣台中地方法院92年度家訴字第97號、
    台灣高等法院台中分院93年度家上字第145號、最高法院94
    年度台上字第1060號民事判決確定，而由兩造於94年10月底
    連帶給付予辛○○○250萬元，此為兩造所不爭執，若亦將
    上開金額除以8年4個月（101個月），每月約支出24,752元
    ，亦已逾原告依據行政院主計處公佈之94年至96年台灣地區
    家庭收支調查報告台中市每人每月平均支出（分別為24,222
    元、24,741元）所請求之金額，亦即辛○○○當時之財產已
    足以接續支付其生活費用至少至102年12月底。雖原告陳稱
    ：辛○○○於93年2月17日已將上開120萬元存款中之105萬
    元贈與原告；另辛○○○又將上開夫妻剩餘財產差額分配所
    得250萬元，由原保管人即訴外人張陳梅、戊○○先匯入辛○○○之彰化縣二水鄉農會之帳戶，後於94年11月8日領出
    250 萬元，將其中200萬元贈與原告，斯時辛○○○已無財
    產足以維持生活，被告等亦應負扶養義務等語，並提出財政
    部台灣省中區國稅局贈與稅申報書二紙為證。辜不論存在於
    辛○○○與原告間之上開贈與行為是否有效，然由辛○○○
    上開期間所擁有之財產觀之，辛○○○至少於94年11月8日
    之前，竟然尚有存款200萬元可贈與原告等情觀之，則辛○○○斯時應無「不能維持生活」之情狀，殆無疑義。
(四)、另兩造與訴外人辛○○○、許陳春綿、張陳梅、陳秀鑾、戊○○等8人曾於91年10月1日簽訂協議書，同意兩造父親庚○○所留遺產之現金供兩造母親辛○○○養老之用；復於91年
    11月3日召開家族會議並由兩造與訴外人許陳春綿、張陳梅
    、陳秀鑾、戊○○等7人訂定協議書，協議書第4點內容為：
    「如需動用470萬必須7兄弟姊妹中（6人同意即可動用）PS
    ：有同意權者，總數減一人即可」。而庚○○現金部分繼承
    遺產當時至少有470萬元，扣除上開給付予辛○○○之剩餘
    財產分配250萬元後，尚餘現金220萬元，目前由戊○○及張
    陳梅共同保管，存在兩人帳戶下，留做辛○○○養老之用等
    情，為兩造所不爭執，復有上開協議書二紙在卷足憑，並為
    台灣高等法院95年度上字第169號確定判決理由中所是認，
    而具有所謂「爭點效」之效力，不容兩造於本訴訟程序中再
    為相反之主張（最高法院96年度台上字第2569號判決意旨參
    照）。又依上開91年10月1日之協議書內容及立協議書人包
    含辛○○○等情觀之，辛○○○即因上開協議之訂定，對於
    其他立協議人即兩造與訴外人許陳春綿、張陳梅、莊陳秀鑾
    、戊○○等人就上開所餘現金220萬元部分有直接請求給付
    之權，用以供其維持生活所需，應灼然至明。若以上開220
    萬元金額除以7年6個月（88個月），每月支出約25,000元，
    已逾原告依據行政院主計處公佈96年台灣地區家庭收支調查
    報告台中市每人每月平均支出（24,741元）所請求之金額，
    亦即辛○○○目前之財產狀況若從94年11月8日贈與原告250
    萬元之後接續起算亦已足以支付其生活費用至少至102年4月
    底，顯見辛○○○目前並無「不能維持生活」之情形。
(五)、綜上所述，依民法第1117條之規定，受扶養權利者為直系尊
    親屬時，以直系尊親屬「不能維持生活」為限，始得請求扶
    養，而辛○○○於原告主張應負擔扶養費用期間（91年11月
    1日起至98年6月30日止），既有財產足以維持生活，自無受
    扶養之權利。從而，原告依不當得利返還請求權，請求被告
    等給付代墊扶養費用及遲延利息，即無所據，不應准許。又
    原告之訴既無理由，則其假執行之聲請即失所附麗，亦應併
    予駁回。
六、本件事證已臻明確，兩造其餘主張與舉證，經審酌核與判決
    結果不生影響，爰不逐一論述，併此敘明。
七、據上論結，本件原告之訴為無理由，依民事訴訟法第78條，
    判決如主文。
中    華    民    國    99    年    9     月    27    日
                  民事第一庭    法  官  康弼周
以上正本係照原本作成。
如對判決上訴，應於判決送達後20日內向本院提出上訴狀。如委
任律師提起上訴者，應一併繳納上訴審裁判費。
中    華    民    國    99    年    9     月    27    日
                                書記官  吳金良

司法院資訊處製作；財團法人民間司法改革基金會備份。
